【裁判字號】    97,上,70
【裁判日期】    970715
【裁判案由】    損害賠償
【裁判全文】
臺灣高等法院臺中分院民事判決  97年度上字第70號
上訴人      甲○○
            乙○○
共      同
訴訟代理人  王素珍律師
被上訴人    丙○
上列當事人間請求損害賠償事件，上訴人對於中華民國96年12月
27日臺灣彰化地方法院96年度重訴字第70號第一審判決提起上訴
，本院於97年7月1日言詞辯論終結，判決如下：
    主  文
原判決關於命上訴人甲○○給付超過新台幣壹佰玖拾捌萬零貳佰
零玖元之本息部分、關於命上訴人乙○○給付被上訴人新台幣貳
佰壹拾參萬零參佰陸拾陸元之本息部分，及各該部分假執行之宣
告，暨訴訟費用（除確定部分外）之裁判均廢棄。
上開廢棄部分，被上訴人在第一審之訴及其假執行之聲請均駁回
。
其餘上訴駁回。
第一審（除確定部分外）、第二審訴訟費用由被上訴人負擔一百
分之七，餘由上訴人甲○○負擔。
    事實及理由
甲、程序方面
    本件被上訴人丙○經合法通知，未於言詞辯論期日到場，核
    無民事訴訟法第386條所列各款情形，爰依上訴人之聲請，
    由其一造辯論而為判決。
乙、實體方面
壹、被上訴人方面：
一、被上訴人起訴主張：
  (1)上訴人甲○○於民國（下同）95年3月10日18時許下班，騎
    乘上訴人乙○○所有之車號NPH-723號重型機車欲返家，沿
    彰化縣埤頭鄉○○○路180巷6弄由東往西方向行駛，行經該
    巷弄136號前時，突然想起有物品忘於公司而突然迴轉時，
    適被上訴人騎乘車牌號碼IWH-938號重型機車，同向行駛於
    上訴人機車之後方，見狀受到驚嚇閃避不及，因而人車往左
    傾倒跌落農田，致受有頸部外傷性骨折合併脊髓損傷、四肢
    癱瘓、呼吸功能不全等傷害，且經治療後仍癱瘓在床。上訴
    人甲○○上開過失重傷害犯行，業經彰化地方法院刑事庭以
    95年度交易字第251號判決有期徒刑貳月確定在案。
  (2)上訴人甲○○並無機車駕照，詎上訴人乙○○疏未注意，仍
    將其所有之機車借予上訴人甲○○或聽任上訴人甲○○騎用
    ，上訴人乙○○此舉顯然違反道路交通安全管理處罰條例第
    21條第1項第1款及第28條之規定，其對於本件車禍之發生為
    有過失，爰依侵權行為法律關係，請求上訴人連帶賠償下列
    費用：
  醫藥費用部分：本件車禍發生後，被上訴人支出醫藥費用16
    0,645元，另購買醫療相關用品支出66,297元，合計支出22
    6,942元。
  看護費用部分：被上訴人聘請本國看護人員支出費用240,90
    0元；聘請外國看護工支出103,610元；聘請妯娌看護，以一
    日1,000元計算，共支出6,000元。又被上訴人因完全無法處
    理日常生活事務，終生需仰賴他人照護，故可請求至生命結
    束止之看護費用。被上訴人為35年11月26日出生，於95年12
    月1日時為60歲，依93年度台閩地區女性平均餘命表，尚有
    23.78年之餘命，茲以被上訴人尚有23年餘命，並以目前聘
    請外籍看護工每月需費20,722元，每年為248,664元計算，
    依霍夫曼計算法扣除中間利息為3,741,194元。總計被上訴
    人得向上訴人請求之看護費用為4,091,704元。
  就醫交通費用部分：支出1,600元。
  未來醫療器材等費用部分：被上訴人所受傷害為頸部外傷性
    骨折合併脊髓損傷、四肢癱瘓、呼吸功能不全等重傷害，故
    必須使用輪椅、氣墊座、氣墊床、手搖病床及尿布等醫療耗
    材，輪椅一部為15,000元、氣墊座一座為15,000元、氣墊床
    一床為10,000元、手搖病床一床為16,500元，共計56,500元
    ，尿布等耗材一個月費用為3,047元，一年為36,564元，而
    輪椅、氣墊座、氣墊床、手搖病床之耐用年數，依據87年12
    月30日行政院台財字第52053號函發布修正之固定資產耐用
    年數表，醫療用之機器及設備耐用年限為7年，故被上訴人
    關於上揭醫療設備一年應負擔之費用為8,071元（56500/7=8
    071），合計尿布等耗材在內，被上訴人一年應負擔之費用
    為44,635元（8071＋36564=44635）。而以尚有23年餘命依
    霍夫曼計算法扣除中間利息為671,542元（44635×15.00000
    000=671542）。
  不能工作之損失部分：被上訴人從95年4月至11月共計8個月
    不能工作，又被上訴人發生車禍當時係任職於承韋家具股份
    有限公司，平均月薪為21,118元，則可請求不能工作之損失
    為168,944元。
  精神慰撫金部分：被上訴人車禍受傷後四肢癱瘓，成為脊髓
    損傷病人，終身不能從事任何工作，日常生活完全無法自理
    ，需人看護，身體及精神所受之病苦非輕，且車禍後上訴人
    未加聞問，所受精神損失鉅大，生不如死，爰請求600萬元
    之精神慰撫金。
  (3)綜上，被上訴人得請求上訴人連帶賠償11,160,732元，為此
    依法提起本訴。
貳、上訴人方面：
一、上訴人於原審則以：
（一）本件車禍上訴人甲○○縱有過失，但被上訴人騎乘機車在
      後，亦未注意應保持安全距離及注意車前狀況，復未靠右
      行駛，而緊隨在上訴人機車左後側並行駛於路中左側，故
      被上訴人就本件車禍之發生與有過失，應依民法第217條
      規定減輕上訴人賠償金額或免除之。
（二）本件車禍發生時，上訴人乙○○在服兵役中，並不在家，
      且當天係因上訴人甲○○原來騎乘之機車故障，故私自騎
      乘上訴人乙○○所有之上開機車，並非上訴人乙○○借機
      車給上訴人甲○○騎乘，亦無聽任上訴人甲○○騎乘之情
      形，故被上訴人請求上訴人乙○○連帶賠償，顯無理由等
      語資為抗辯。
二、上訴人於本院補充陳述：
（一）按汽車所有人，僱用或聽任未領有駕駛執照之人駕車者，
      處1000元以上2000以下罰鍰，並得吊扣其汽車牌照3個月
      ，修正前道路交通管理處罰條例第28條固定有明文，惟該
      條文已於94年12月28日修正刪除，並於第21條增列第5項
      ：「汽車所有人允許第1項第1款至第5款之違規駕駛人駕
      駛其汽車者，除依第1項規定之罰鍰處罰外，並記該汽車
      違規紀錄1次。但如其已善盡查證駕駛人駕駛執照資格之
      注意，或縱加以相當注意而仍不免發生違規者，不在此限
      」，是違反此條文之規定，固屬違反保護他人之法律，應
      推定其有過失。惟本件95年3月10日事故發生當天，上訴
      人乙○○並未允許甲○○騎乘其機車，難謂其有違反道路
      交通管理處罰條例第21條第5項之規定。
（二）次按，就原審准許被上訴人請求之金額，上訴人認其不當
      之處，分述如下：
  １、醫藥費用及相關醫療器材費用部分：
      上訴人於原審就醫藥費用不爭執之金額為123,445元（醫
      藥費用312,745元－病房費189,300元＝123,445元），並
      非160,645元，且病房費189,300元被上訴人亦具狀表示捨
      棄，原審仍判准160,645元，顯有違誤。其次，相關醫療
      器材費用66,297元，上訴人不爭執59,571元，其餘之6,72
      6被上訴人並無證明係醫療上所必要，原審准其請求，亦
      有不當。
  ２、未來醫療器材等費用部分：
      原審判准被上訴人請求之未來醫療器材費用671,542元，
      惟此項費用包含尿布等耗材一個月3,047元計算在內，惟
      被上訴人只提出95年12月28日購買之一紙收據，無法看
      出此次所購買之數量是否僅能使用一個月而已及其後續
      仍有繼續使用，且衛生紙380元計算在內，亦不合理，故
      上訴人就此項金額僅能同意關於輪椅、氣墊座、氣墊床、
      手搖病床一年8,071元之費用。又被上訴人此部分請求起
      算點係從96年1月1日開始計算，然其自己主張醫療器材之
      耐用年限為7年，則其既向上訴人請求醫療器材費用66,29
      7元，又自96年1月1日開始計算請求未來醫療器材等費用
      ，即自相矛盾，原審仍准其請求，顯有不當。故自103年1
      月1日計算，以被上訴人尚有16年平均餘命計算之，依霍
      夫曼計算法扣除中間利息為93,110元（8071元×11.00000
      000＝93,110元），逾此金額之578,432元，上訴人認為被
      上訴人之請求不應准許。
  ３、精神慰撫金部分：
      參照最高法院47年臺上字第1221號判例：「名譽被侵害，
      關於非財產上之損害，加害人雖亦負賠償責任，但以相當
      之金額為限，民法第195條第1項定有明文，所謂相當，自
      應以實際加害情形與其名譽影響是否重大，及被害者之身
      分地位與加害人經濟狀況等關係定之」，上訴人甲○○不
      識字，任職於承韋家具股份有限公司，97年薪資所得為26
      3,045元，車輛1筆，；乙○○為二專畢業，月薪約3萬元
      ，名下無財產，均非有資力之人，且被上訴人就本件車禍
      之發生應負較大之過失責任，原審判准200萬元之精神慰
      撫金實屬過高。
  ４、再按，民法第217條第1項規定，損害之發生或擴大，被害
      人與有過失者，法院得減免其賠償金額，酌減賠償金額之
      程度如何，法院雖有裁量之自由，但應斟酌雙方原因力之
      強弱與過失之輕重以定之。本件車禍之發生係被上訴人未
      注意應保持安全距離及注意車前狀況，復未靠右行駛，而
      緊隨在上訴人甲○○機車左後側並騎駛於路中左側，上訴
      人甲○○迴轉時，緊隨在後之被上訴人因閃避，自行跌落
      農田所致，是其就本件車禍之發生應負較大之過失，原審
      認兩造各負五成之過失責任，亦欠允當。
參、原審經審酌兩造所提出之攻擊防禦之方法，認上訴人乙○○
    聽任無駕駛執照之上訴人甲○○駕駛機車，上訴人甲○○因
    駕駛機車疏未注意而肇事，致被上訴人受傷，被上訴人自得
    請求上訴人乙○○、甲○○連帶賠償其損害，故判決准許被
    上訴人2,130,366元之本息部分之請求，並為假執行之宣告
    。上訴人對於第一審判決不服提起上訴，於本院聲明為：
    原判決不利於上訴人部分廢棄。上開廢棄部分，被上訴人
    在第一審之訴駁回。如受不利之判決，上訴人願供擔保請
    准宣告免為假執行。（被上訴人所請求之金額超過2,130,36
    6元之本息部分，經原審法院駁回被上訴人此部分之主張及
    請求後，被上訴人就此等敗訴部分並未聲明不服，此部分應
    已確定。）
肆、得心證之理由
一、被上訴人主張上訴人甲○○於上揭時地駕駛乙○○所有之機
    車突然迴轉（上訴人不爭執機車是上訴人乙○○所有，見原
    審卷第13頁背面），致駕駛機車在後之被上訴人受到驚嚇閃
    避不及，因而人車往左傾倒跌落農田，致受有頸部外傷性骨
    折合併脊髓損傷、四肢癱瘓、呼吸功能不全之傷害之事實，
    為上訴人所不爭執（見原審卷第13頁背面），堪信為真實。
    上訴人甲○○上開過失重傷害犯行，業經彰化地方法院刑事
    庭以95年度交易字第251號判決有期徒刑貳月確定在案，經
    本院依職權調閱上開刑事卷宗核閱無訛。
二、按汽車在設有彎道、坡路、狹路、狹橋、隧道標誌之路段或
    鐵路平交道，不得迴車，汽車迴車前，應暫停並顯示左轉燈
    光或手勢，看清無來往車輛，並注意行人通過，始得迴轉，
    道路交通安全規則第106條第1款、第5款定有明文。被上訴
    人甲○○駕駛機車自應遵守上述交通規則，且依當時路況，
    又無不能注意之情形，其竟疏未注意，違規迴車以致肇事，
    其有違反前開規定甚明。至被上訴人駕駛機車未與前車保持
    安全距離、亦未注意車前狀況、復未靠右行駛而同有過失，
    惟依法上訴人甲○○仍難辭其過失之責，而應負賠償責任。
三、按汽車所有人，僱用或聽任未領有駕駛執照之人駕車者，處
    1000元以上2000以下罰鍰，並得吊扣其汽車牌照3個月，修
    正前道路交通管理處罰條例第28條固定有明文，惟該條文已
    於94年12月28日修正刪除，並於第21條增列第5項：「汽車
    所有人允許第1項第1款至第5款之違規駕駛人駕駛其汽車者
    ，除依第1項規定之罰鍰處罰外，並記該汽車違規紀錄1次。
    但如其已善盡查證駕駛人駕駛執照資格之注意，或縱加以相
    當注意而仍不免發生違規者，不在此限」，是違反此條文之
    規定，固屬違反保護他人之法律，應推定其有過失，然倘汽
    車所有人否認有允許他人騎用之積極事實，則依民事訴訟法
    第277條規定，自應由主張此有利於己之積極事實之人負舉
    證之責。本件95年3月10日事故發生當天，上訴人乙○○當
    時在軍中服役，有該陸海空軍士官退伍令在卷可查（見原審
    卷第16頁），經本院向聯勤地三支部湖口甲型聯保廠函查，
    上訴人乙○○當天是否請假外出，經該單位函覆因乙○○退
    伍迄今已滿一年，休假記錄已銷毀，無記錄可查，有該函一
    份在卷（見本院卷第49頁），而上訴人甲○○平日自己另有
    機車，業據上訴人提出甲○○之行車執照一份為證（見本院
    卷第60頁），而上訴人甲○○係上訴人乙○○之母，故上訴
    人所辯乙○○當兵時，上訴人甲○○因平時所騎乘其所有之
    車牌號碼TUE-850號機車突然故障，在未告知乙○○之情形
    下，臨時至乙○○房間拿取鑰匙騎乘上訴人乙○○之機車一
    情，與常情尚屬無違，且被上訴人迄本院辯論終結之日止，
    亦未能舉證證明上訴人乙○○允許甲○○騎乘其機車，是以
    上訴人乙○○辯稱其未曾允許甲○○騎乘其機車一情，堪可
    採信，從而，既未能證明上訴人乙○○有違反保護他人法律
    之情形，被上訴人請求上訴人乙○○連帶負侵權行為之損害
    賠償責任，即屬無據，應予駁回。
四、按汽車、機車或其他非依軌道行駛之動力車輛，在使用中加
    損害於他人者，駕駛人應賠償因此所生之損害。民法第191
    條之2前段定有明文。另按不法侵害他人之身體或健康者，
    對於被害人因此喪失或減少勞動能力或增加生活上之需要時
    ，應負損害賠償責任。不法侵害他人之身體、健康者，被害
    人雖非財產上之損害，亦得請求賠償相當之金額。民法第19
    3條第1項、195條第1項分別定有明文。查上訴人甲○○因駕
    駛機車疏未注意而肇事，致被上訴人受傷，被上訴人自得請
    求上訴人甲○○賠償其損害。茲就被上訴人得請求賠償之金
    額分述如下：
（一）醫藥費用及相關醫療器材費用部分：
      被上訴人主張其支出醫藥費用160,645元部分，業據被上
      訴人提出醫藥費收據為證（見96年度交重附民字第1號卷
      第9至18頁），被上訴人此部分原係請求312,745元，經上
      訴人抗辯部分為病房升等費後，已捨棄病房升等費152,10
      0元（原審卷第24頁），經核對收據無誤，是原審准許160
      ,645元之請求，尚屬正確，上訴人復爭執其中尚有37,200
      為升等病房費云云，未舉證以實其說，尚不足採。至於被
      上訴人支出之相關醫療器材費用66,297元部分，業據被上
      訴人提出統一發票為證（見96年度交重附民字第1號卷第
      20至28頁），上訴人對被上訴人所提出相關單據形式上不
      爭執（見原審卷第39頁），經核除其中衛生紙29元、睡衣
      360元及彈性襪3000元非醫療所需外，其餘部分，衡諸被
      上訴人所受上開傷情，確為被上訴人醫療所需，均應准許
      。是被上訴人此部分請求，在62,908元之範圍內有理由，
      逾此部分之請求為無理由。
（二）看護費用部分：
      被上訴人主張其已支出看護費用350,510元，為上訴人所不
      爭執，並願給付（見原審卷第14頁背面、本院卷第58頁）
      ，故應予准許。至於被上訴人主張將來看護費用部分，查
      被上訴人因脊髓損傷致四肢癱瘓無力，迄今已滿一年，已
      無明顯改善之空間，且終生無法自理生活，需要他人照顧
      ，此有行政院衛生署彰化醫院96年9月18日彰醫病字第096
      0005310號函在卷可稽（見原審卷第29頁），則被上訴人
      以餘命23年，每年支出看護費用248,664元計，於扣除中
      間利息後，請求賠償3,741,194元，上訴人亦表示願給付
      （見本院卷第 58頁），此部分請求尚屬有據，應予准許
      。
（三）就醫交通費用部分：
      被上訴人至醫院就醫交通費用1,600元，為上訴人所不爭
      執（見原審卷第14頁背面、本院卷第58頁），應予准許。
（四）未來醫療器材費用部分：
      查被上訴人癱瘓在床，其需輪椅、氣墊座、氣墊床、手搖
      病床及尿布等醫療耗材，符合經驗法則，亦屬合理可採，
      然被上訴人自陳輪椅、氣墊座、氣墊床、手搖病床（以上
      合計56,500元）之耐用年數，依據87年12月30日行政院台
      財字第52053號函發布修正之固定資產耐用年數表，醫療
      用之機器及設備耐用年限為7年，而上開被上訴人所請求
      之相關醫療器材費用部分業已請求一次輪椅、氣墊座、氣
      墊床、手搖病床之費用，故就未來醫療器材費用部分，此
      部分僅能自103年1月1日起算，故被上訴人關於上揭醫療
      設備一年應負擔之費用為8,071元（56500/7=8071，元以
      下四捨五入，以下同），以被上訴人自103年1月1日起尚
      有16年餘命依霍夫曼計算法扣除中間利息為93,110元（
      8,071×11.000000 00=93,110元）。至尿布等耗材一個月
      費用為3,047元，雖有被上訴人提出之發票為證（見96年
      度交重附民字第1號卷第35頁），然其中衛生紙係一般人
      原須使用者，此部分難認係增加生活上之需要，至其他尿
      褲、尿片、看護墊，觀諸被上訴人之傷勢，應足認係增加
      生活上之需要，且後續仍有繼續使用之必要，而依其數量
      ，衡諸常情，應係一個月之用量無訛，扣除衛生紙380元
      後，耗材一個月為2,667元，一年為32,004元，而以尚有
      23年餘命依霍夫曼計算法扣除中間利息為481,506元（32,
      004×15.00000000=481,506元）。二者合計為574,616元
     （93,110＋481,506＝574,616元）。
（五）工作收入損害部分：
      被上訴人主張其減少工作收入，受有168,944元之損害，
      為被上訴人所不爭執，且願意給付（見本院卷第58頁），
      應予准許。
（六）精神慰撫金部分：
      按慰撫金數額之認定，除依當事人所受身體上及精神上痛
      苦程度及所造成之影響予以衡量外，尚須斟酌雙方之身分
      、資力與加害之程度及各種情形以資核定。查被上訴人丙
      ○不識字，93年、94年所得分別為286,169元、275,018元
      ，名下有農地1筆（見原審卷第41頁），有該土地登記謄
      本在卷可查（見原審卷第42頁）及本院依職權調取稅務電
      子閘門財產所得調件明細表在卷可按（見本院卷第38頁至
      40頁）；上訴人甲○○不識字，任職於承韋家具股份有限
      公司，94年薪資所得為263,045元，1993年之車輛1台，有
      本院依職權調取該稅務電子閘門財產所得調件明細表在卷
      足憑（見本院卷第36頁）；且為兩造所陳明（見原審卷第
      49、52頁），並為兩造所不爭。本院斟酌兩造之教育程度
      、身分、地位、經濟狀況並非寬裕及被上訴人所受痛苦之
      程度等一切情狀，認被上訴人請求非財產上損害即精神慰
      撫金，應以1,800,000元為適當。
五、按損害之發生或擴大，被害人與有過失者，法院得減輕其賠
    償金額，或免除之。民法第217條第1項定有明文。被上訴人
    駕駛機車未與前車保持安全距離、亦未注意車前狀況、復未
    靠右行駛，對本件車禍之發生，亦難辭過失之責，茲審酌兩
    造過失程度，酌情認兩造各應負五成之過失責任。
六、按保險人依強制汽車責任保險法規定給付之保險金，視為加
    害人或被保險人損害賠償金額之一部分；加害人或被保險人
    受賠償請求時，得扣除之，該法第30條定有明文。查被上訴
    人已受領145萬元之強制汽車責任保險金給付之事實，業經
    被上訴人陳明，此部分金額應自被上訴人得請求賠償之金額
    中扣除。
七、綜上，被上訴人得請求上訴人甲○○賠償之金額為1,980,20
    9元（160,645＋62,908＋350,510＋3,741,194＋1,600＋574
    ,616＋168,944＋1,800,000）×5/10－1,450,000）。
伍、綜上所述，被上訴人本於侵權行為損害賠償之法律關係，請
    求上訴人甲○○給付1,980,209元，及自起訴狀繕本送達翌
    日即96年1月10日起至清償日止，按年息5%計算之法定遲延
    利息，洵屬正當，應予准許，至逾此部分所為之請求，則無
    理由，應予駁回。被上訴人請求上訴人乙○○負連帶賠償2,
    130,366元本息部分，為無理由，應予駁回。原審就超過上
    開應准許部分，為上訴人敗訴之判決，並為假執行之宣告，
    自有未洽。上訴意旨就此部分指摘原判決不當，求予廢棄改
    判，為有理由。爰由本院將原判決此部分廢棄，改判如主文
    第二項所示。至於上開應准許部分，原審判命上訴人甲○○
    給付，並依兩造之聲請，各酌定相當擔保金額，分別為「准
    」、「免」假執行之宣告，核無違誤，甲○○上訴意旨，就
    此部分，仍執陳詞，指摘原判決不當，求予廢棄，為無理由
    ，應駁回其上訴。
陸、本件事證已明，兩造其餘主張及攻擊防禦方法與本件判決結
    果，不生影響，不予一一論述，附此敘明。
據上論結，本件上訴為一部有理由，一部無理由，依民事訴訟法
第463條、第385條第1項前段、第450條、第449條第1項、第79條
，判決如主文。
中    華    民    國    97    年    7     月    15    日
                  民事第二庭    審判長法  官  邱森樟
                                      法  官  謝說容
                                      法  官  蔡秉宸
以上正本係照原本作成。
上訴人甲○○、被上訴人得上訴。
乙○○不得上訴。
如對本判決上訴，須於收受判決送達後二十日內向本院提出上訴
書狀，其未表明上訴理由者，應於提出上訴後二十日內向本院提
出上訴理由書（須按他造人數附具繕本）。
上訴時應提出委任律師為訴訟代理人之委任狀。具有民事訴訟法
第四百六十六條之一第一項但書或第二項之情形為訴訟代理人者
，另應附具律師及格證書及釋明委任人與受任人有該條項所定關
係之釋明文書影本。
                                      書記官  洪麗華
中    華    民    國    97    年    7     月    16    日
                                                      Ａ


司法院資訊處製作；財團法人民間司法改革基金會備份。
